【裁判字號】    86,上,518
【裁判日期】    890913
【裁判案由】    分割共有物
【裁判全文】
臺灣高等法院臺南分院民事判決  八十六年度上字第五一八號
      上  訴  人    寅○○
      訴訟代理人    吳紹雄律師
      複代理人      張巧妍律師
      被上訴人      癸○○(黃.
                              .
      訴訟代理人    戊○○○    住台北市○○路三九七巷二六號三樓
      被上訴人      壬○○    .
      右二人共同
      訴訟代理人    林鍾仁律師
      被上訴人      丑○○    .
      訴訟代理人    李桂瑞律師
      被上訴人      巳○○    .
                    辰○○    .
                    辛○○    .
                    己○○    .
                    卯○○    .
                    丁○○    .
                    庚○○    .
                    丙○○    .
                    子○○    .
      右七人共同
      訴訟代理人    劉炯意律師
      複代理人      廖道成律師
      被上訴人      甲○○    .
      被上訴人      乙○○      住台北縣樹林鎮○○路○段二四二巷二九弄十七
                              .
右當事人間請求分割共有物事件，上訴人對於臺灣嘉義地方法院中華民國八十六年十
月二十二日八十五年訴字第一八三號第一審判決提起上訴，本院判決如左：
      主      文
原判決廢棄。
兩造共有坐落嘉義縣民雄鄉○○段好收小段二八０地號、地目建、面積０．四七０三
公頃土地，其分割方法如附圖丙案所示，即其中編號１面積０．００四一公頃、編號
１４面積０．０二五八公頃、編號２０面積０．０二八一公頃歸被上訴人癸○○（即
黃實之承受訴訟人）取得；編號４面積０．００七二公頃、編號５面積０．００七二
公頃，歸被上訴人乙○○、甲○○共同取得，並按應有部分各二分之一保持共有；編
號１２面積０．０一九八公頃、編號２２面積０，００九二公頃歸被上訴人辰○○取
得；編號１１面積０．００五八公頃、編號１９面積０．００四二公頃、編號２１面
積０．０一九０公頃歸被上訴人巳○○取得；編號３面積０．０二九０公頃歸被上訴
人丑○○取得；編號２面積０．０二一０公頃、編號９面積０．００八０公頃歸被上
訴人壬○○取得；編號１５面積０．０一五四公頃、編號１８面積０．０二五二公頃
歸被上訴人卯○○取得；編號２４面積０．０一五０公頃歸上訴人寅○○取得；編號
１６面積０．０一七九公頃歸被上訴人丁○○取得；編號１７面積０．０二三二公歸
被上訴人丙○○取得；編號８面積０．０一五九公頃歸被上訴人子○○取得；編號６
面積０．００九八公頃、編號２３面積０．００六三公頃歸被上訴人辛○○取得；編
號１３面積０．０一四七公頃歸被上訴人庚○○取得；編號７面積０．００七八公頃
、編號１０面積０．００八三公頃歸被上訴人己○○取得；編號２５部分面積０．一
二二四公頃為巷道，由兩造按原應有部分比例保持共有。
第一、二審訴訟費用由兩造按附表所示之應有部分比例負擔。
      事      實
甲、上訴人方面：
    一、聲明：求為判決：（一）原判決廢棄。（二）兩造共有坐落嘉義縣民雄鄉○
        ○段好收小段二八０地號土地應按附圖甲案所示之方案分割。
    二、陳述：除與原判決記載相同者，予以引用外，補稱：
    （一）原審所採如附圖乙案所示之分割方案，全部照顧被上訴人之利益，而無視
          上訴人之利益，蓋依該分割方案，上訴人所分得其中編號二三土地面臨巷
          道部份，有四分之三被編號二四號土地擋住，而無出路，整塊土地幾乎全
          部不能利用，與被上訴人子○○分得之編號八號土地全部面臨十二公尺大
          道比較，其價值相差何止十陪？難謂公平，應無可採。
    （二）被上訴人壬○○、癸○○所提如附圖甲案所示之分割方案，則無上述不公
          平之處，且除其中編號８土地上房屋部分須拆除外，其餘共有人所分得之
          土地均較原審所採方案完整，況上訴人與大部分之被上訴人均同意永久不
          拆除被上訴人子○○位於編號８土地上之房屋，已立承諾書為憑，該案自
          符合共有人之最大利益，堪予採取。
    三、證據：援用第一審所提證據。
乙、被上訴人方面：
  壹、被上訴人壬○○、癸○○部分：
    一、聲明：求為判決：（一）原判決廢棄。（二）兩造共有坐落嘉義縣民雄鄉○
        ○段好收小段二八０地號土地同意按附圖丙案所示之方案分割。
    二、陳述：依附圖丙案所示分割方法，被上訴人癸○○分得編號１面積０．００
        四一公頃、編號１４面積０．０二五八公頃、編號２０面積０．０二八一公
        頃土地，被上訴人壬○○分得編號２面積０．０二一０公頃、編號９面積０
        ．００八０公頃土地，雙方已就癸○○所分得之編號１面積０．００四一公
        頃土地，以每坪新台幣（以下同）三萬元出售予壬○○，使之與壬○○所分
        得編號２面積０．０二一０公頃土地合併建築，應無不能建屋之問題，被上
        訴人等均同意依該分割方案判決，以息訟爭。
    三、證據：援用第一審所提證據。
  貳、被上訴人辛○○、己○○、卯○○、丁○○、庚○○、丙○○、子○○部分：
    一、聲明：先位聲明求為判決駁回上訴。備位聲明求為判決：（一）原判決廢棄
        。（二）兩造共有座落嘉義縣民雄鄉○○段好收小段二八０地號土地，應按
        附圖丙案所示之方法分割。
    二、陳述：除與原判決記載相同者，茲引用之外，補稱：本件兩造共有系爭土地
        之諸多分割方案中，(1)上訴人主張如附圖所示之甲案。(2)原審採行如附圖所
        示之乙案。(3)被上訴人子○○等人則認應依如附圖所示之丙案分割。其中應
        以丙案最為妥適，蓋：(一)上開各案之道路均為六公尺，但以丙案負擔道路之
        面積最少，道路最為筆直。(二)丙案每宗土地皆面臨道路，且地形方正，較能
        充分利用土地資源。(三)乙案有上訴人所述之缺失，甲案只顧及到被上訴人壬
        ○○之建物，然會拆除到被上訴人子○○所有ＲＣ建物十四平方公尺，使該
        建物不堪使用，且會拆除卯○○、庚○○等不願拆除之磚木造房屋，均非適
        當；而依丙案分割，被上訴人壬○○與子○○之房屋皆不會被拆除，子○○
        與庚○○面積增減部分，雙方已合意買賣（有土地買賣契約書為證），已兼
        顧各方利益，應為最佳分割方案。
  參、被上訴人巳○○部分：
    一、聲明：求為判決：（一）原判決廢棄。（二）兩造共有坐落嘉義縣民雄鄉○
        ○段好收小段二八０地號土地應按附圖甲案所示之方案分割。
    二、陳述：除與原判決記載相同者，予以引用外，補稱：附圖甲案所示之分割方
        法較為公平。
  肆、被上訴人辰○○、甲○○、乙○○、丑○○等均未於言詞辯論期日到場，據其
      於原審及以前到庭之陳述略以：(一)辰○○：同意按附圖甲案所示之方法分割，
      惟無論採行何方案，均不可拆除伊之陽台。(二)丑○○：同意按附圖甲案所示之
      方法分割。(三)甲○○、乙○○：同意分割後仍保持共有。
      理      由
一、原審被告黃實於本件訴訟進行中之八十六年一月三日死亡，其繼承人有癸○○、
    黃有松、張黃麗玉、戊○○○、蔡黃麗美等人，惟黃有松、張黃麗玉、戊○○○
    、蔡黃麗美等四人均拋棄繼承，由被上訴人癸○○單獨繼承，此有繼承系統表及
    戶籍謄本及原審八十六年二月二十七日嘉院華民廉八十六繼字第一五三號准予備
    查函等件可稽，茲據癸○○於原審具狀聲明承受訴訟，經核於法並無不合，應予
    准許。次查被上訴人丑○○、辰○○、甲○○、乙○○經合法通知，未於言詞辯
    論期日到場，均核無民事訴訟法第三百八十六條所列各款情形，爰依上訴人之聲
    請，由其一造辯論而為判決，合先敘明。
二、按各共有人除因物之使用目的不能分割，或契約定有不分割之期限者外，得隨時
    請求分割共有物，民法第八百二十三條第一項定有明文。本件上訴人主張坐落嘉
    義縣民雄鄉○○段好收小段二八０地號、地目建、面積０．四七０三公頃土地，
    為兩造共有，應有部分比例如附表所示，兩造無法協議分割，系爭土地又無因使
    用目的不能分割或訂有不分割之特約等情，業據其提出土地登記簿謄本、公告現
    值證明各一件為證，且為到場之被上訴人所不爭執，自堪信為實在。從而，上訴
    人本於共有人之身分，訴請裁判分割系爭土地，自屬有據，應予准許。
三、查本件系爭共有土地為不規則倒凸字形，呈前窄後寬南北走向，僅土地南側面臨
    道路，土地兩側旁則均為他人之土地，被上訴人辛○○、己○○、子○○、壬○
    ○、辰○○、黃實、丁○○、丙○○、卯○○等九人在系爭土地上均建有ＲＣ水
    泥磚造房屋，上訴人及被上訴人乙○○、甲○○、丑○○、己○○、辰○○、庚
    ○○、辛○○、卯○○、黃實、丁○○、丙○○等則均建有磚木造平房，業經原
    審及本院會同嘉義縣大林地政事務所勘驗現場查明，並製有勘驗筆錄及複丈成果
    圖可稽。本院審酌：系爭土地上現有ＲＣ水泥磚造房屋，因建築成本非低，故
    以不拆除為原則，加以保留，至於磚木造平房部分，因日後需拆除重建，則不予
    考慮。為求分割後各共有人所分得之土地得以完整，並與其目前之使用位置相
    近，暨均有對等之對外聯絡道路，以供進出通行，日後並能建築而無畸零地產生
    ，應於系爭土地之兩側貫通中央開闢一寬六公尺之巷道，由各共有人保持共有，
    以便各共有人均等利用。被上訴人甲○○、乙○○於原審陳明願繼續分別保持
    共有，有其所具書狀可稽，子○○、庚○○二人就面積增減十四平方公尺部分已
    達成買賣之合意，應遵重彼等意願外，本案到場之兩造均不願因分割後土地面積
    有所增減而相互補償，是各共有人以分足土地面積為原則，彼此間並無相互補償
    之問題等情。上訴人及被上訴人丑○○、巳○○、辰○○所主張如附圖甲案所示
    之分割方法將拆除被上訴人子○○所有ＲＣ建物達十四平方公尺，致使該建物不
    堪使用，有違前揭ＲＣ建物保留之原則，原審所採如附圖乙案所示之分割方法，
    造成上訴人所分得其中編號２３土地面臨巷道部份，有四分之三被編號２４號土
    地擋住，而無出路，有違前揭各共有人均有對等之對外聯絡道路，以供進出通行
    之原則，均非適當之分割方法。至於被上訴人壬○○、癸○○、辛○○、己○○
    、卯○○、丁○○、庚○○、丙○○、子○○等大多數共有人（按彼等人數及應
    有部分比例均占全部之三分之二）所主張如附圖丙案所示之分割方法，並無上開
    缺失，雖於系爭土地之兩側貫通中央所開闢寬六公尺之巷道於子○○、壬○○所
    建ＲＣ房屋出口處縮減為四公尺，惟該四公尺寬之巷道並不影響其他共有人對外
    之聯絡，且此為保留子○○、壬○○合法建物所必然，日後僅子○○、壬○○改
    建房屋時應自動退縮至六公尺巷道而已，對於其他共有人建屋所應有路寬並無影
    響，是本院依上開原則，認以附圖丙案所示之分割方法最為適當，爰採行之，即
    其中編號１面積０．００四一公頃、編號１４面積０．０二五八公頃、編號２０
    面積０．０二八一公頃歸被上訴人癸○○（即黃實之承受訴訟人）取得；編號４
    面積０．００七二公頃、編號５面積０．００七二公頃，歸被上訴人乙○○、甲
    ○○共同取得，並按應有部分各二分之一保持共有；編號１２面積０．０一九八
    公頃、編號２２面積０，００九二公頃歸被上訴人辰○○取得；編號１１面積０
    ．００五八公頃、編號１９面積０．００四二公頃、編號２１面積０．０一九０
    公頃歸被上訴人巳○○取得；編號３面積０．０二九０公頃歸被上訴人丑○○取
    得；編號２面積０．０二一０公頃、編號９面積０．００八０公頃歸被上訴人壬
    ○○取得；編號１５面積０．０一五四公頃、編號１８面積０．０二五二公頃歸
    被上訴人卯○○取得；編號２４面積０．０一五０公頃歸上訴人寅○○取得；編
    號１６面積０．０一七九公頃歸被上訴人丁○○取得；編號１７面積０．０二三
    二公歸被上訴人丙○○取得；編號８面積０．０一五九公頃歸被上訴人子○○取
    得；編號６面積０．００九八公頃、編號２３面積０．００六三公頃歸被上訴人
    辛○○取得；編號１３面積０．０一四七公頃歸被上訴人庚○○取得；編號７面
    積０．００七八公頃、編號１０面積０．００八三公頃歸被上訴人己○○取得；
    編號２５部分面積０．一二二四公頃為巷道，由兩造按原應有部分比例保持共有
    。
四、原判決雖斟酌共有土地上之建物現況及各共有人之利益均等之原則予以分割，惟
    既有更適當之分割方案，原所為之分割方案即無可維持，上訴意旨，執此指摘原
    判決不當，求為廢棄改判，非無理由，自應由本院予以廢棄改判，如主文第二項
    所示。至於兩造於訴訟進行中所提出之其餘分割方案，因先後為各該共有人所捨
    棄，或非兩造最後所主張之分割方案，且經一一審酌後，亦非本院認為最適當之
    分割方案，爰未予提出一一論述，僅未此敘明。
五、本件係因分割共有物而涉訟，兩造之行為可認按當時之訴訟程度為伸張或防禦權
    利所必要，故由勝訴之一方亦負擔一部訴訟費用，爰依兩造共有土地之原應有部
    分比例，定其訴訟費用之負擔如附表所示。
六、據上論結，本件上訴為有理由，依民事訴訟法第四百五十條、第八十一條第二款
    、第八十五條第一項但書、第四百六十三條、第三百八十五條第一項前段，判決
    如主文。
中      華      民      國    八十九    年      九      月      十三    日
                                      臺灣高等法院臺南分院民事第二庭
~B1        審判長法官
~B2              法官
~B3              法官
附表：兩造共有人應有部分比例及負擔訴訟費用比例表：
┌────┬──────────────────┬──────────┐
│稱謂    │  姓名                              │應有部分比例        │
├────┼──────────────────┼──────────┤
│被上訴人│癸○○（被上訴人黃實之承受訴訟人）  │六十分之十          │
│        │乙○○、甲○○                      │各為四十八分之一    │
│        │巳○○、辰○○                      │各為一二０分之十    │
│        │丑○○、壬○○                      │各為六十分之五      │
│        │卯○○                              │六十分之七          │
│        │丁○○                              │七二０分之三十七    │
│        │丙○○                              │六十分之四          │
│        │子○○                              │二十四分之一        │
│        │辛○○、庚○○、己○○              │各為二一六分之十    │
├────┼──────────────────┼──────────┤
│上訴人  │寅○○                              │七二０分之三十一    │
└────┴──────────────────┴──────────┘
右為正本係照原本作成。
如對本判決上訴，須於判決送達後二十日內向本院提出上訴狀；未表明上訴理由者，
應於上訴後二十日內向本院提出理由書。
中      華      民      國    八十九    年      九      月     十三     日
~B法院書記官  謝淑玉


司法院資訊處製作；財團法人民間司法改革基金會備份。
